臺灣士林地方法院民事判決　九十一年度訴字第八九七號
　　原　　　告　甲○○
　　被　　　告　庚○○
　　　　　　　　乙○○
 　　　　　　　 丁○
　　　　　　　　己○○
　　　　　　　　丙○○
　　　　　　　　戊○○
右當事人間請求請求分割共有物事件，本院判決如左：
    主    文
兩造共有坐落台北縣淡水鎮○○○段山子頂小段一八地號土地（面積六百三十平方公
尺），准予變賣，所得價金，按如附表所示兩造應有部分比例分配之。
訴訟費用由原、被告分別負擔如附表所示。
    事    實
甲、原告方面：
  一、聲明：請求准予將坐落台北縣淡水鎮○○○段山子頂小段一八地號土地（下稱
      系爭土地）分割，如附圖所示編號一、八部分（面積各為八十六平方公尺、一
      百十九平方公尺）由原告取得，附圖所示編號二部分（面積十八平方公尺）由
      被告丙○○取得，附圖所示編號三部分（面積二十一平方公尺）由被告丁○取
      得，附圖所示編號四部分（面積二十一平方公尺）由被告戊○○取得，附圖所
      示編號五部分（面積二十一平方公尺）由被告庚○○取得，附圖所示編號六部
      分（面積二十一平方公尺）由被告己○○取得，附圖所示編號七部分（面積二
      十一平方公尺）由被告乙○○取得，附圖所示編號九部分（面積三百零二平方
      公尺）由兩造依附表所示應有部分維持共有關係。
  二、陳述：原告於民國七十八年間購買系爭土地，應有部分八分之五，因前手與被
      告等共有人間有分管協議，故原告受讓前手應有部分時，亦當然繼受前手依分
      管協議所使用之附圖所示編號一、八部分土地，並在其上設置工作物，眾人皆
      無異議，惟五年前，原告欲將系爭土地之應有部分轉賣予第三人時，多次請求
      被告將分管協議訂立書面以利處分，共有人卻不願配合而作罷，亦不願協議分
      割系爭土地，致原告難以處分共有部分，爰依民法第八百二十三條第一項、第
      八百二十四條訴請分割系爭土地。
乙、被告丁○方面：未於最後言詞辯論期日到場，惟據其前所為之聲明、陳述如左：
  一、聲明：駁回原告之訴。
  二、陳述：不同意分割系爭土地，亦不同意原告所提分割方案，不願與其餘共有人
      維持共有關係，且若分割系爭土地，則欲取得台北縣淡水鎮水源里山子頂二十
      六之二號房屋坐落土地部分。
丙、被告乙○○方面：
    未於最後言詞辯論期日到場，惟據其前所為之聲明、陳述如左：
  一、聲明：駁回原告之訴。
  二、陳述：否認有分管契約存在，希望分得系爭土地緊臨十九地號之部分。
丁、被告丙○○方面：
    未於最後言詞辯論期日到場，惟據其前所為之聲明、陳述如左：
  一、聲明：駁回原告之訴。
  二、陳述：希望取得緊鄰台北縣淡水鎮山子頂二十六之一號房屋旁之土地。
戊、被告庚○○、戊○○、己○○方面：
    未於言詞辯論期日到場，亦未提出書狀作何聲明或陳述。
    理    由
一、本件被告均未於最後言詞辯論期日到場，核無民事訴訟法第三百八十六條各款所
    列情形，依原告之聲請，由其一造辯論而為判決。
二、原告起訴主張：其於七十八年間購買系爭土地，應有部分八分之五，因前手與被
    告等共有人間有分管協議，故原告受讓前手應有部分時，亦當然繼受前手依分管
    協議所使用之附圖所示編號一、八部分土地，其餘共有人皆無異議，惟五年前，
    原告欲將系爭土地之應有部分轉賣予第三人時，多次請求被告將分管協議訂立書
    面以利處分，渠等卻不願配合而作罷，亦不願協議分割系爭土地，致原告難以處
    分共有部分，爰依民法第八百二十三條第一項、第八百二十四條訴請分割系爭土
    地等情；被告丁○則以：不同意分割系爭土地，亦不願與其餘共有人維持共有關
    係，果若分割系爭土地，則欲取得台北縣淡水鎮水源里山子頂二十六之二號房屋
    坐落土地部分等語置辯；被告乙○○則以：否認有分管契約存在，希望分得系爭
    土地緊臨十九地號之部分等語置辯；被告丙○○則以：希望取得緊鄰台北縣淡水
    鎮山子頂二十六之一號房屋旁之土地等語置辯。
三、原告主張系爭土地為兩造所共有，應有部分如附表所示之事實，業據提出土地謄
    本為證，並為被告所不爭執，此部分事實已堪認定。
四、按各共有人，得隨時請求分割共有物，但因物之使用目的不能分割或契約訂有不
    能分割之期限者，不在此限，民法第八百二十三條第一項定有明文。經查：兩造
    間就系爭土地未訂有不能分割之契約並不爭執，且依系爭土地之使用目的亦非不
    能分割，而兩造間對系爭土地之分割方法既未能達成協議，是原告據以提起本訴
    ，請求分割系爭土地，即無不合，應予准許。
五、次按共有物之分割，依共有人協議之方法行之；又分割之方法，不能協議決定者
    ，法院得因任何共有人之聲請，以原物分配予各共有人或變賣共有物以價金分配
    於各共有人，民法第八百二十三條第一項、第八百二十四條第一項、第二項第一
    款、第二款分別定有明文。又按共有物分割方法，法院應斟酌當事人之聲明，共
    有物之性質，經濟效用及全體共有人之利益等公平決之，不受當事人主張之拘束
    ，最高法院六十九年度台上字第三一００號判決可資參照。又若以原物分割，各
    當事人分得之土地，面積過少，顯然不能作何用途，徒然減損系爭土地之經濟效
    用，則不能原物分割，只得予以變賣，所得價金各按應有部分比例分配予各共有
    人，如此始能將本件土地發揮最高之經濟上利用價值，並符合分割共有物應徹底
    消滅共有關係及公平合理之旨，最高法院八十二年台上字第五一二號判決亦著有
    明文。再按分割共有物，以消滅共有關係為目的，法院裁判分割共有土地時，除
    因該土地內部分土地之使用目的不能分割（如為道路）或部分共有人仍願維持其
    共有關係，應就該部分土地不予分割或准該部分共有人成立新共有關係外，應將
    土地分配於各共有人單獨所有（最高法院六十九年度台上字第一八三一號判例參
    照）。經核就本件系爭土地如何分割，僅原告提出原物分割之方案，並經本院囑
    託台北縣淡水地政事務所測量繪製複丈成果圖在卷，茲應審究者，乃如何分割，
    較為公平、且符合經濟效益。經查：
（一）原告主張就系爭土地各共有人間訂有分管契約一節，雖據提出不動產買賣契約
      為證，然為被告所否認，經核原告所提之不動產買賣契約僅得證明原告向前手
      買得系爭土地應有部分，縱其前手將附圖所示編號一、編號八部分點交予原告
      ，亦無從證明其前手與其他共有人間定有如何之分管契約，而得由原告繼受，
      是原告此部分之主張無從採信，而難據為本院斟酌採何種分割方式較為妥適之
      基礎。
（二）系爭土地面積為六百三十平方公尺，有土地登記謄本在卷為憑，其上則坐落有
      台北縣淡水鎮山子頂二十六之一號、二十六號、二十六之二號等三幢未辦妥保
      存登記之房屋，而上揭二十六之一號房屋為原告出資興建，二十六號房屋則為
      被告六人所共有，二十六之二號房屋則為被告己○○所興建，嗣轉讓予被告丁○之妻蔡秀盈，現由被告丁○居住使用，有本院勘驗筆錄為憑，並為兩造所不
      爭執，而前揭二十六之一號房屋坐落附圖編號一之土地上，二十六號房屋則坐
      落附圖編號一、二、三號之土地上，二十六之二號房屋則坐落附圖編號三、四
      、五之土地上，二十六之一號房屋除坐落系爭土地外，尚坐落十七地號土地，
      二十六號房屋除坐落系爭土地外，另坐落十七之一、十七之二地號土地，均經
      本院囑託台北縣淡水地政事務所測量，並製有複丈成果圖在卷為憑；又系爭土
      地如附圖編號九之部分為道路，面積為三百零二平方公尺，範圍約為系爭土地
      之二分之一，依該部分之使用目的應屬不能分割，而由兩造維持共有關係，然
      若就系爭土地扣除道路部分為原物分配，則被告六人依其應有部分，僅可各分
      得二十一平方公尺或十八平方公尺之土地，且被告又未表明願維持共有關係，
      是其等就原告所提分割方案所分得之土地因面積過小顯然難為利用，而減損系
      爭土地之經濟效益，且原告所提之分割方案，將使其所分得之土地上坐落有其
      他共有人所使用之房屋，亦使共有人使用狀況發生重大改變，故本院審酌系爭
      土地相關位置、分割共有物之目的、經濟效益、公平均衡原則等一切因素，認
      原告所提之分割方案並不可採，而其餘原物分配之方式亦有同前之缺失，亦非
      妥適，應以變賣系爭土地，按各共有人應有部份比例，分配價金之分割方法，
      較為適當，始合公平。又揆諸前揭說明，原告所主張之分割方法，僅供法院之
      參考，不當然拘束法院，是原告訴請分割之方法固為本院所不採，惟此僅係其
      所主張分割方法不當之問題，自毋庸另為其敗訴之判決，附此敘明。
六、末查，分割共有物乃具非訟事件之性質，本院斟酌何種分割方法較能增進共有物
    之經濟效益，並兼顧兩造之利益，以決定適當之分割方法，不因何造起訴而有不
    同，故原告請求分割之訴雖有理由，惟關於訴訟費用負擔，以共有人全體各按其
    應有部分比例負擔，方屬事理之平，併此敘明。
七、據上論結，本件原告之訴為有理由，依民事訴訟法第三百八十五條第一項前段、
    第七十八條、第八十一條第二款、第八十五條第一項但書判決如主文。
中　　　華　　　民　　　國　　九十一　　年　　十二　　　月　　　十七　　日
                                        臺灣士林地方法院民事第二庭
~B法　　　官　方彬彬
右為正本係照原本作成。
如對本判決上訴須於判決送達後廿日內向本院提出上訴狀。
中　　　華　　　民　　　國　　九十一　　年　　十二　　　月　　　十九　　日
~B法院書記官　蕭純純
~FO
附表：
        姓  名      應有部分（訴訟費用負擔之比例）
  原告  甲○○      八分之五
  被告  庚○○      三百六十分之二十三
        乙○○      三百六十分之二十三
        丁○　      三百六十分之二十三
        戊○○      三百六十分之二十三
        己○○　　　三百六十分之二十三
        丙○○　    七十二分之四
